臺灣臺中地方法院刑事判決　　　　　　　　　　　　　　九十一年度自字第九二號
　　自　訴　人　戊○○
　　代　理　人　丙○○
　　被　　　告　己○○
　　選任辯護人　周進文
右列被告因妨害名譽等案件，經自訴人提起自訴，本院判決如左：
    主  文
己○○連續散布流言，損害他人之信用，處拘役伍拾日，如易科罰金，以參佰元折算
壹日。
    事  實
一、己○○於民國八十二年間因恐嚇案件，經本院判處拘役二十日，緩刑二年，經上
    訴臺灣高等法院臺中分院駁回確定，其於緩刑期滿而緩刑之宣告未經撤銷，其刑
    之宣告失其效力（未構成累犯），竟仍不知謹慎行事，其與戊○○（目前擔任社
    團法人全日本愛鱗會臺灣地區臺中支部支部長及日本東海地區地方公認審查員等
    職務）二人均為錦鯉之養殖及販賣業者，己○○於八十九年八月間因病出院後，
    發現其魚池中遺失一條進口錦鯉，因戊○○先前曾前往己○○之魚池看過錦鯉數
    次，且己○○於九十一年年初聽聞戊○○在彰化縣鹿港鎮養殖錦鯉，即在未經查
    證、任意臆測之情形下，基於毀損戊○○名譽及損害戊○○信用之概括犯意，意
    圖散布於眾，連續於九十一年一月間，分別在彰化縣鹿港鎮戊○○養殖之魚池附
    近及臺中市○○路己○○販賣之魚池處，向方裕文（虱目魚業者及戊○○鄰居）
    、丁○○（同業及戊○○鄰居）、庚○○（魚飼料業者）等人指摘、傳述及散布
    流言謂「戊○○偷伊之錦鯉，是小偷」等足以毀損戊○○名譽之事，並在臺中市
    打電話向乙○○（同業）、甲○○（同業及己○○鄰居）等人指摘、傳述及散布
    流言稱「戊○○是偷錦鯉之小偷，沒人格之壞蛋，已經被伊教訓過了」等足以毀
    損戊○○名譽之事，均致損害戊○○在錦鯉界之信用。
二、案經被害人戊○○向本院提起自訴。
    理  由
一、訊據被告己○○固坦承其曾向丁○○、庚○○、乙○○、甲○○等人說過「戊○○是偷伊錦鯉之小偷」之話，惟矢口否認其有誹謗及妨害信用之犯行，辯稱：伊
    於八十九年六月間住院開刀，自訴人戊○○在伊開刀前曾到伊之魚池看過錦鯉數
    次，同年八月間伊開刀回來後，自訴人又到伊魚池處說要看一條進口錦鯉，結果
    伊找不到那條錦鯉，自訴人聽到後就心虛跑走了，至九十一年一月間伊聽鄰居說
    自訴人在鹿港養殖錦鯉，又聽說自訴人曾經偷別人之錦鯉，所以伊才會認為伊丟
    掉之錦鯉是自訴人偷的。另因方裕文之家人向伊詢問至養殖場找自訴人之目的，
    伊告知找自訴人，自訴人出面時，方裕文在旁聽到伊與自訴人爭吵偷錦鯉之事，
    伊並未當面告訴方裕文自訴人偷魚之事；又伊找完自訴人回去時遇到丁○○，他
    問伊什麼事情找自訴人，伊才告訴丁○○關於自訴人偷伊錦鯉之事；庚○○則是
    因為要找他作證才告訴他這件事；另伊耳聞乙○○之女兒與自訴人在交往，所以
    伊打電話給乙○○之目的是在詢問該二人是否仍在交往，才順便提及伊找自訴人
    理論偷錦鯉之事；甲○○則是住在伊隔壁，才告訴他有關自訴人偷伊錦鯉之事；
    伊並沒有將自訴人偷錦鯉之事散布於眾之意圖與行為云云。經查：
（一）按憲法第十一條固規定人民有言論自由權，而此項基本人權係國家應給予最大
      限度之維護，俾其實現自我、溝通意見、追求真理及監督各種政治或社會活動
      之功能得以發揮。惟為兼顧對個人名譽、隱私及公共利益之保護，法律尚非不
      得對言論自由依其傳播方式為合理之限制。刑法第三百十條第一項及第二項誹
      謗罪即係保護個人法益而設，為防止妨礙他人之自由權利所必要，符合憲法第
      二十三條規定之意旨。至刑法同條第三項前段以對誹謗之事，能證明其為真實
      者不罰，係針對言論內容與事實相符者之保障，並藉以限定刑罰權之範圍，非
      謂指摘或傳述誹謗事項之行為人，必須自行證明其言論內容確屬真實，始能免
      於刑責。惟行為人雖不能證明言論內容為真實，但依其所提證據資料，認為行
      為人有相當理由確信其為真實者，即不能以誹謗罪之刑責相繩，亦不得以此項
      規定而免除檢察官或自訴人於訴訟程序中，依法應負行為人故意毀損他人名譽
      之舉證責任，或法院發現其為真實之義務，此經司法院大法官會議釋字第五０
      九號所釋明。亦即前開解釋係揭明誹謗除罪化之前提在於行為人「所提證據資
      料，認為有相當理由確信其為真實」，始能享有免責不罰之結果。
（二）查被告僅稱其於住院開刀回來後，自訴人到伊魚池處說要看一條進口錦鯉，結
      果伊找不到那條錦鯉，至九十一年一月間伊聽鄰居說自訴人在鹿港養殖錦鯉，
    又聽說自訴人曾經偷別人之錦鯉，所以伊才會認為丟掉之錦鯉是自訴人偷的云
      云，而被告於本院審理時聲請傳訊證人甲○○及庚○○，欲證明自訴人會等老
      闆不在才對外販賣錦鯉乙節，然證人甲○○到庭先陳稱：之前曾向被告說過自
      訴人等老闆不在時才賣錦鯉予伊之話，惟其後供稱：自訴人本身就是老闆，他
      上面是否還有老闆伊不清楚等語，該證人前後所供自相矛盾，尚難遽採，且縱
      其所稱自訴人等老闆不在時才販賣錦鯉一事屬實，亦與本件自訴人是否竊取被
      告錦鯉之待證事實無直接關連。另證人庚○○到庭證稱：伊並沒有聽過自訴人
      會偷老闆之錦鯉對外販賣一事，也未曾向被告說過此事等語，可知被告所舉前
      開二位證人均不足證明其所指摘、傳述「自訴人偷伊錦鯉」之事為真實，是被
      告將個人臆測且未經查證之事實告知他人，並無法免除其誹謗之刑責。
（三）復按刑法第三百十條第一項之誹謗罪，係以行為人意圖散布於眾，而指摘或傳
      述足以毀損他人名譽之事，為其構成要件；而刑法第三百十三條之妨害信用罪
      ，則係以行為人散布流言或以詐術損害他人之信用為其構成要件。其中誹謗罪
      中所稱「散布於眾」，係指散播傳布於不特定人或多數人，使大眾得以知悉其
      內容而言；所謂「足以毀損他人名譽之事」，係對於他人在社會上之人格與聲
      譽地位，有所貶損之危險性或可能性而言。另妨害信用罪中所稱「散布流言」
      ，係將無稽或謠傳或臆測之言，廣為散布於眾，俾眾週知之意；所謂「損害他
      人之信用」，係指損害他人在社會上之經濟評價（包括財務上之支付能力及誠
      實信用之實踐與可信度）。
（四）上揭被告於九十一年一月間散布「自訴人偷伊錦鯉」之事實，已據被告於九十
      一年二月二十五日本院第一次審理時自承：伊於九十一年一月間有告訴自訴人
      鄰居說自訴人偷伊之錦鯉，後來在路上遇到丁○○也有告訴他自訴人偷伊錦鯉
      之事。因有一次伊在乙○○處遇到自訴人，所以伊才特別打電話給乙○○，告
      訴他「自訴人是偷錦鯉之小偷，沒人格之壞蛋，已經被伊教訓過了」這些話等
      語，核與自訴人指述情節相符，並經證人方裕文於本院審理時到庭證稱：今年
      農曆過年前被告到自訴人之鹿港魚池處，一直說自訴人是偷錦鯉之小偷，伊當
      時站在對面，聽得很清楚等語；證人庚○○證述：今年年初被告在臺中市○○
      路魚場，告訴伊說他住院回來後發現一條日本錦鯉不見，自訴人曾去看過該錦
      鯉，所以他懷疑錦鯉是自訴人偷的，很多同業也都知道這件事等語；證人乙○○到庭證稱：被告打電話告訴伊說「自訴人是小偷，偷他之昭和三色魚，沒人
      格之壞蛋，已經被他教訓了」等語；證人甲○○到庭證述：今年農曆過年前被
      告打電話向伊說，他有去找自訴人理論偷他錦鯉之事等語屬實。
（五）再查自訴人目前擔任社團法人全日本愛鱗會臺灣地區臺中支部支部長及日本東
      海地區地方公認審查員等職務，業經自訴人提出聘書、委囑狀、登錄證等影本
      各一份在卷可稽，可知自訴人在錦鯉界占有一席之地，且享有一定之聲譽及信
      用，本件被告在未經查證、任意臆測之情形下，即基於毀損自訴人名譽及損害
      自訴人信用之犯意，意圖散布於眾，向方裕文、丁○○、庚○○、乙○○、甲○○等同業及鄰居指摘、傳述及散布流言稱「自訴人是偷錦鯉之小偷，沒人格
      之壞蛋，已經被伊教訓過了」等足以毀損自訴人名譽之事，致損害自訴人在錦
      鯉界之信用甚為明確。因此被告辯稱其並沒有將自訴人偷錦鯉之事散布於眾之
      意圖與行為云云，顯係事後卸責之詞，不足採信，其犯行堪予認定。
二、核被告所為，係犯刑法第三百十條第一項之誹謗罪及同法第三百十三條之妨害信
    用罪。被告一行為，同時妨害自訴人之名譽及信用而觸犯二罪名，為想像競合犯
    ，應從一重之妨害信用罪處斷。被告先後數行為，時間緊接，所犯罪名相同，顯
    係基於概括之犯意反覆為之，為連續犯，應以一罪論，並加重其刑。爰審酌被告
    前有恐嚇前科紀錄，竟仍不知謹慎行事，在未經查證之下，即憑個人之臆測，任
    意向同業及鄰居等人散布「自訴人是偷錦鯉之小偷」，致在錦鯉界享有一席之地
    之自訴人名譽及信用受損匪淺等一切情狀，量處如主文所示之刑，並諭知易科罰
    金之折算標準。
三、自訴意旨另以：被告己○○於九十一年一月十四日至自訴人位於彰化縣鹿港鎮之
    魚場，對自訴人辱罵「是小偷，沒人格之壞蛋」，並以強暴手段毆打自訴人，幸
    經自訴人即時逃避始未受傷，因認被告涉有刑法第三百零九條第二項以強暴公然
    侮辱人罪嫌。惟按僅抽象地公然（不特定人或多數人得以共聞共見之狀況）為謾
    罵或嘲弄，而未指摘具體事實，係屬刑法第三百零九條之公然侮辱罪，若對於足
    以毀損他人名譽之具體事實有所指摘，且意圖散布於眾，則屬刑法第三百十條第
    一項誹謗罪之範疇。訊據被告堅決否認其有前開犯行，辯稱：當天伊到自訴人魚
    池處，有一人過來問伊有什麼事，伊說要找自訴人，他就幫伊打電話聯絡，自訴
    人過來時，伊是想打他，但後來並沒有出手等語。查證人方裕文於本院審理時固
    到庭證稱：今年農曆過年前被告到自訴人之鹿港魚池處，伊看到被告有推自訴人
    ，並一直說自訴人是偷錦鯉之小偷，伊當時站在對面，聽得很清楚等語，惟除該
    證人外，並無其他證人足資證明被告當時有使「不特定人或多數人」共聞共見之
    公然侮辱情形，且被告當時係謂「自訴人是偷錦鯉之小偷」，乃對於具體事實之
    指摘、傳述，而非抽像之謾罵，故被告所為，核與刑法第三百零九條第二項以強
    暴公然侮辱人罪之構成要件不符。此外並查無其他積極證據足認被告有前開犯行
    ，因自訴人認前開部分與本件論罪科刑部分，有想像競合犯或牽連犯之裁判上一
    罪關係，是就該部分不另為無罪之諭知，併此敘明。
據上論斷，應依刑事訴訟法第三百四十三條、第二百九十九條第一項前段，刑法第五
十六條、第三百十條第一項、第三百十三條、第五十五條、第四十一條第一項前段，
罰金罰鍰提高標準條例第一條前段、第二條，判決如主文。
中      華      民      國    九十一    年      五      月    二十二    日
                              臺灣臺中地方法院刑事第四庭
                                      法  官  張  靜  琪
右正本證明與原本無異。
如不服本判決，應於判決送達後十日內向本院提出上訴狀，上訴於臺灣高等法院臺中
分院( 須附繕本 )。
                                      書記官
中      華      民      國    九十一    年      五      月    二十二    日
附錄論罪科刑法條：
刑法第三百十條第一項
意圖散布於眾，而指摘或傳述足以毀損他人名譽之事者，為誹謗罪，處一年以下有期
徒刑、拘役或五百元以下罰金。
刑法第三百十三條
散布流言或以詐術損害他人之信用者，處二年以下有期徒刑、拘役或科或併科一千元
以下罰金。
